臺灣基隆地方法院民事簡易判決　　　　 94年度基簡字第403號
原　　　告　乙○○
　　　　　　　　　　　　樓
訴訟代理人　徐南城律師
被　　　告　甲○○
　　　　　　丙○○
　　　　　　丁○○
　　　　　　戊○○
上列當事人間確認徵收補償費事件，本院於94年9月15日言詞辯
論終結，判決如下：
    主  文
確認被告甲○○就坐落基隆市○○區○○段第一三六、一三六之
二號土地，經基隆市安樂地政事務所於民國六十六年三月一日登
記為被告甲○○因設定取得新臺幣拾萬元，存續期間自民國六
十六年二月二十二日起至六十六年八月二十一日止之抵押權，於
民國九十三年八月九日基隆市政府徵收上開土地時不存在。
確認被告丙○○就坐落基隆市○○區○○段第一三六之一號土地
，經基隆市安樂地政事務所於民國六十五年九月二十三日登記為
被告丙○○因設定取得新臺幣柒萬仟元，存續期間自民國六十
五年九月十五日起至六十六年三月十四日止之抵押權，於民國九
十三年八月九日基隆市政府徵收上開土地時不存在。
確認被告丁○○就坐落基隆市○○區○○段第一三八號土地，經
基隆市安樂地政事務所於民國六十六年十一月二十九日登記為隴
世侯因設定取得新臺幣陸萬肆仟元，債權範圍三分之二，存續期
間自民國六十六年十一月二十四日起至六十七年五月二十三日止
之抵押權，於民國九十三年八月九日基隆市政府徵收上開土地時
不存在。
確認被告戊○○就坐落基隆市○○區○○段第一三八號土地，經
基隆市安樂地政事務所於民國六十六年十一月二十九日登記為被
告戊○○因設定取得新臺幣陸萬肆仟元，債權範圍三分之一，存
續期間自民國六十六年十一月二十四日起至六十七年五月二十三
日止之抵押權，於民國九十三年八月九日基隆市政府徵收上開土
地時不存在。
訴訟費用新臺幣肆仟柒佰肆拾元，由被告甲○○負擔新臺幣參仟
貳佰伍拾肆元、被告丙○○負擔新臺幣柒佰玖拾貳元、被告丁○○負擔新臺幣肆佰陸拾參元、被告戊○○負擔貳佰參拾壹元。
    事實及理由要領
壹、程序部分：
一、本件被告四人未於言詞辯論期日或最後言詞辯論期日到場，
    核無民事訴訟法第386條各款所列情形，爰依原告之聲請，
    由其一造辯論而為判決。
二、按法律關係之存在與否不明確，致原告在私法上之地位有受
    侵害之危險，而此危險得以對於被告之確認判決除去者，即
    得依民事訴訟法第247條之規定提起確認之訴。又確認法律
    關係成立或不成立之訴，固以確認現在之法律關係為限，如
    已過去或將來應發生之法律關係，則不得為確認之訴之標的
    。惟所謂過去之法律關係，指過去曾經成立或不成立之法律
    關係，因情事變更，該過去之法律關係現已不復存在之情形
    而言。若過去成立或不成立之法律關係延續至現在尚存續者
    ，仍不失為現在之法律關係（最高法院84年台上字第1368號
    判決參照）。本件原告乙○○於民國（下同）84年6月30日
    因買賣取得基隆市○○區○○段136、136-1、136-2、138地
    號土地（簡稱系爭四筆土地），嗣於93年8月9日基隆市政府
    徵收系爭四筆土地，而被告各為系爭四筆土地登記之抵押權
    人，兩造未能依土地徵收條例第36條之規定達成協議，基隆
    市政府因此依同條例第26條之規定，將系爭四筆土地之徵收
    補償費存入保管專戶。是原告能否領取上開系爭四筆土地補
    償金之法律上地位即不明確，故雖係對於系爭四筆土地徵收
    前之法律關係為爭執，仍應認原告有即受確認判決之法律上
    利益，其提起本件訴訟自為法之所許。
貳、實體部分：
一、原告起訴主張坐落基隆市○○區○○段136、136-2、136-1
    及138地號土地原為訴外人黃傑所有，於84年6月30日因買賣
    而移轉登記予原告，系爭四筆土地於93年8月9日經基隆市政
    府徵收，現登記為基隆市政府所有，並核定土地徵收補償費
    共計新台幣（下同）1,842,586元，現存於基隆市政府專戶
    ，依土地徵收條例第36條規定：「被徵收之土地或建築改良
    物原設定之他項權利因徵收而消滅。其款額計算，該管直轄
    市或縣 (市)主管機關應通知當事人限期自行協議，再依其
    協議結果代為清償；協議不成者，其補償費依第二十六條規
    定辦理。」然系爭四筆土地上所登記之抵押權依民法第880
    條規定均已罹於時效，原告得拒絕給付，上開土地徵收補償
    費應全歸原告。惟兩造既無法就徵收補償費達成協議，原告
    就土地被徵收時抵押權是否存在有確認利益，爰提起本件訴
    訟請求確認被告四人對系爭四筆土地之抵押債權不存在。
二、被告丁○○受合法通知未於最後言詞辯論期日到庭，惟據其
    以前到庭之聲明陳述為：伊父親隴世侯之繼承人僅伊一人，
    伊並不清楚伊父親與訴外人黃傑之債權債務關係。
三、被告戊○○受合法通知未於最後言詞辯論期日到庭，惟據其
    以前到庭之聲明陳述為：訴外人黃傑在向其與被告丁○○之
    父親借了64,000元後，有設定抵押債權64,000元予被告戊○○及被告丁○○之父親，之後訴外人黃傑雖倒閉而找不到人
    ，但因訴外人黃傑已設定抵押權予其等二人，故均未處理，
    直至接獲基隆市政府領取補償費之通知而無法領取，要其等
    辦理塗銷抵押權登記時，方知悉上情，爰請求駁回原告之訴
    。
四、按「以抵押權擔保之債權，其請求權已因時效而消滅，如抵
    押權人，於消滅時效完成後，五年間不實行其抵押權者，其
    抵押權消滅。」民法第880條定有明文。又同法第125條規定
    ：「請求權，因十五年間不行使而消滅。但法律所定期間較
    短者，依其規定。」可知請求權時效最長為15年。經查，基
    隆市○○區○○段136、136-2、136-1及138地號土地於93年
    8月9日基隆市政府徵收前，於土地登記簿上分別載有「權利
    種類：抵押權‧‧權利人：甲○○‧‧債權範圍：全部、權
    利價值：新臺幣300,000元正、存續期間：自066年02月22日
    至066年08月21日、清償日期：民國066年08月21日‧‧」、
    「權利種類：抵押權‧‧權利人：丙○○‧‧債權範圍：全
    部、權利價值：新臺幣73,000元正、存續期間：自065年09
    月15日至066年03月14日、清償日期：民國066年03月14日‧
    ‧」、「權利種類：抵押權‧‧權利人：隴世侯‧‧債權範
    圍：3分之2、權利價值：新臺幣64,000元正、存續期間：自
    066年11月24日至067年05月23日、清償日期：民國067年05
    月23日‧‧」、「權利種類：抵押權‧‧權利人：戊○○‧
    ‧債權範圍：3分之1、權利價值：新臺幣64,000元正、存續
    期間：自066年11月24日至067年05月23日、清償日期：民國
    067年05月23日‧‧」，此有台灣省基隆市土地登記簿在卷
    可稽，則抵押權利人得請求清償之時間分別為被告甲○○自
    66年8月21日起、被告丙○○自66年3月14日起、隴世侯（註
    ：隴世侯於76年4月24日死亡後，由被告丁○○繼承）及被
    告戊○○自67年5月23日起開始計算，而上開請求權依續分
    別至81年8月21日、81年3月14日及82年5月23日時效完成；
    是擔保上開債權之抵押權依民法第880條之規定，亦於5年之
    除斥期間經過即分別至86年8月21日、86年3月14日及87年5
    月23日止，因抵押權人不實行抵押權而消滅。故系爭四筆土
    地於93年8月9日基隆市政府徵收時，被告四人於系爭四筆土
    地所設定之抵押權業已消滅而不存在。從而原告起訴請求確
    認上開抵押權於基隆市政府徵收系爭四筆土地時不存在，為
    有理由，應予准許。
中　　華　　民　　國　　94　　年　　9 　　月　　16　　日
　　              簡易庭法　官　林玉珮
以上正本係照原本作成。
對於本件判決如有不服，應於收受送達後20日內向本院提出上訴
書狀，上訴於本院合議庭，並按他造當事人之人數附具繕本。
中　　華　　民　　國　　94　　年　　9 　　月　　16　　日
                        書記官　湯惠芳
